---
title: "ÍNDICE DE PREÇOS AO CONSUMIDOR AMPLO"
format: html
editor: visual
---

```{r}
#| label: load-packages
#| include: false

library(GetBCBData)
library(tidyverse)
library(gganimate)
library(gifski)
library(plotly)

```

```{r}
#| label: load-data
#| include: false

# Definir o ID da série IPCA
my.id <- c(ipca = 433)

# Buscar os dados do IPCA de 01/01/2004 até 31/12/2024
df.bcb <- gbcbd_get_series(id = my.id,
                           first.date = '2004-01-01',
                           last.date = '2024-12-31',
                           format.data = 'long',
                           use.memoise = TRUE,
                           cache.path = tempdir(),
                           do.parallel = FALSE)

# Ver estrutura dos dados
glimpse(df.bcb)

# Visualizar os dados
head(df.bcb)
```

## Gráfico IPCA

```{r}
#| echo: false
#| message: false
#| warning: false

# Instale os pacotes se não tiver
# install.packages(c("ggplot2", "gganimate", "dplyr", "lubridate", "transformr"))

library(ggplot2)
library(gganimate)
library(dplyr)
library(lubridate)

# Dados tratados
df <- df.bcb %>%
  rename(data = ref.date, ipca = value) %>%
  filter(!is.na(data), !is.na(ipca)) %>%
  arrange(data) %>%
  mutate(data = as.Date(data))

# Plot básico com gganimate
p <- ggplot(df, aes(x = data, y = ipca)) +
  geom_line(color = "steelblue", size = 1.2) +
  geom_point(color = "red", size = 2) +
  labs(title = "Evolução do IPCA", x = "Data", y = "IPCA (%)") +
  theme_minimal(base_size = 14) +
  transition_reveal(data)

# Renderizar como HTML com autoplay
animate(p, nframes = 150, fps = 20, renderer = gifski_renderer("ipca.gif"))
```

### \*\* Análise Econômica do IPCA (2004–2024)\*\*

**Fonte:** Banco Central do Brasil — Séries Temporais via `GetBCBData`

#### **Contextualização Geral**

O gráfico evidencia a **evolução da inflação mensal medida pelo IPCA**, principal índice de preços utilizado pelo Banco Central para fins de política monetária. Observa-se **alta volatilidade ao longo das duas décadas**, com episódios pontuais de pressão inflacionária e deflação, geralmente correlacionados a **choques de oferta, câmbio, política fiscal e eventos externos**.

#### **Destaques Cronológicos e Causas Prováveis**

##### **2008–2009: Crise Financeira Global**

-   **Impacto:** Queda abrupta na inflação mensal entre fim de 2008 e meados de 2009.

-   **Causa:** Recessão global e queda nos preços das commodities. Dólar se valorizou fortemente.

-   **Política econômica:** Expansão monetária para conter desaceleração.

##### **2015–2016: Recessão e Crise Fiscal**

-   **Impacto:** Picos de inflação mensal, superando 1% ao mês em certos períodos.

-   **Causa:** Aumento de tarifas públicas (energia, combustíveis), desvalorização cambial acentuada e perda de confiança no arcabouço fiscal.

-   **Resultado:** IPCA ultrapassa teto da meta do BC, exigindo postura mais "hawkish" (aumento da taxa de juros) por parte do COPOM em seguida.

##### **2020: Pandemia da COVID-19**

-   **Impacto:** Forte **queda na inflação** em meados de 2020, com episódios de **deflação**, seguida de **alta acelerada**.

-   **Causa:** Queda na demanda (lockdowns), depois choque de oferta e alta de commodities com reabertura econômica.

-   **Política:** Juros em mínimas históricas (Selic a 2%) aceleraram a inflação no segundo semestre.

##### **2021–2022: Choque Inflacionário Global**

-   **Impacto:** Fortes altas mensais, chegando a **recordes da série** (\~1.6%).

-   **Causa:** Crise energética, gargalos logísticos, guerra na Ucrânia e valorização do dólar.

-   **Resposta:** Aumento expressivo da Selic (de 2% para 13.75%).

##### **2023–2024: Arrefecimento Gradual**

-   **Impacto:** Nível de inflação mais estável e moderado.

-   **Causa:** Política monetária restritiva surtiu efeito, somado à melhora nos estoques globais e recuo das commodities.

-   **Cenário:** Inflação se aproximando do centro da meta, com expectativa de corte gradual da Selic.

### **Considerações Estratégicas**

-   O gráfico mostra que **política monetária e choques externos são os principais vetores de pressão sobre o IPCA**.

-   **Inflação brasileira é sensível ao câmbio**, aos preços administrados e às commodities (em especial alimentos e energia).

-   **Ciclos econômicos, crises externas e eventos imprevisíveis** (como pandemia e guerra) impactam fortemente a volatilidade inflacionária.
